臺灣苗栗地方法院民事簡易判決　　　　 95年度苗簡字第477號
原　　　告　乙○○
訴訟代理人　彭巧君律師
複 代 理人　丙○○
被　　　告　甲○○
上列當事人間確認通行權存在事件，本院於民國96年11月5 日言
詞辯論終結，判決如下：
    主  文
確認原告就被告所有坐落苗栗縣苗栗市○○○段下南勢坑小段二
○○之三、二○○之六、二○○之七、二○○之八地號土地如附
圖所示Ａ部分面積四平方公尺、Ｂ部分面積六七平方公尺、Ｃ部
分面積一三六平方公尺、Ｄ部分面積三二平方公尺、Ｅ部分面積
五平方公尺，有通行權存在。
被告應將如附圖所示Ａ部分面積四平方公尺之鐵門拆除，並於前
項原告具有通行權之範圍，應容忍原告通行，不得設置地上物或
為任何妨害原告通行之行為。
訴訟費用由被告負擔。
本判決第二項得假執行。但被告如以新臺幣玖萬柒仟陸佰元為原
告預供擔保，得免為假執行。
    事實及理由
一、原告起訴主張：
  (一)苗栗縣苗栗市○○○段下南勢坑小段200 之4 地號土地（下
    稱系爭200 之4 地號土地）為原告所有，與被告所有之同小
    段200 、200 之3 、200 之5 、200 之6 、200 之7 、200
    之8 地號土地（下稱系爭200 、200 之3 、200 之5 、200
    之6 、200 之7 、200 之8 地號土地）相毗鄰，系爭200 之
    4 地號土地並未連通公路，一向經由系爭200 之3 、200 之
    6 、200 之7 、200 之8 地號土地上之道路對外聯絡公路，
    彼此本無糾葛。詎自民國95年6 月底開始，被告在系爭200
    之8 地號土地上架設鐵門，完全阻絕原告與公路間之聯絡，
    致原告所有之系爭200 之4 地號土地無法為通常之效用，為
    免原告權益受損，爰依民法第787 條規定訴請確認通行權存
    在，原告並應將通行範圍內之地上物拆除。
  (二)對被告抗辯所為之陳述：
  1.於南勢溪邊開設道路施工上有困難，且距離較遠，原告不同
    意此一路線。
  2.系爭土地地處偏僻，且通行距離較長，應以小客車通行的方
    式為適當，故主張通行寬度為3 公尺。並聲明：如主文第1
    、2 項所示。
二、被告之抗辯：
  (一)被告於94年5 月4 日於鈞院民事執行處標得系爭200 、200
    之3 、200 之5 、200 之6 、200 之7 、200 之8 等地號土
    地，並即告知原告不得侵入被告所有之上開土地，而於94年
    6 月僱請怪手修築土地自設農路。
  (二)系爭200 之4 地號土地僅被被告土地包圍三面，南邊則臨南
    勢溪，並沒有被被告土地包圍，故被告認該土地並非袋地。
    又原告可經由南勢溪邊開設道路，並架設樓梯接至謙葉橋，
    即可到達公路。
  (三)原告於91年9 月18日向前任地主購買系爭200 之4 地號土地
    時，相關土地早已於90年11月26日分割完成，原告若想經由
    系爭200 之6 、200 之7 、200 之8 地號土地到達公路，理
    應於購買系爭200 之4 地號土地時一併購買200 之6 、200
    之7 、200 之8 地號土地才對，怎能等被告購買後再來占盡
    便宜，不合情理。
  (四)縱使原告有通行權，原告主張通行權之範圍3 公尺亦屬太寬
    ，應僅限於人可通行之範圍約70至80公分即可，且鐵門係被
    告合法設置，不應被拆除。並聲明：(1)原告之訴及假執行之
    聲請均駁回。(2)如受不利判決，願供擔保請准宣告免為假執
    行。
三、原告主張：系爭200 之4 地號土地為原告所有，與被告所有
    之系爭200 之3 、200 之5 、200 之6 地號土地相毗鄰，另
    系爭200 、200 之7 、200 之8 地號土地亦為被告所有等情
    ，業據提出土地登記謄本、地籍圖為證（見卷第6 至19頁）
    ，且為被告所不爭執，堪信為真實。
四、至原告主張系爭200 之4 地號土地與公路無適宜之聯絡，故
    有通行周圍地即被告前開土地之必要，另通行範圍寬須3 公
    尺等節，則為被告所否認，並以前揭情詞為辨。是應探究者
    為：本件有無民法第787 條之適用？如有，通行範圍為何？
    茲析述如下：
  (一)按土地因與公路無適宜之聯絡，致不能為通常使用者，土地
    所有人得通行周圍地以至公路，民法第787 條第1 項前段定
    有明文。又民法第787 條第1 項所謂土地與公路無適宜之聯
    絡，致不能為通常之使用，其情形不以土地絕對不通公路為
    限，即土地雖非絕對不通公路，因其通行困難以致不能為通
    常之使用時，亦應許其通行周圍地以至公路（最高法院53年
    台上字第2996號判例意旨參照）。經查：系爭200 之4 地號
    土地東方、西方、北方為系爭200 之5 、200 之3 、200 之
    6 地號土地所包圍，未與公路相通，南方則為未編地號之河
    川地，河川地有水流通過，沿該河川地往西南方向可至謙葉
    橋，橋面與河川地高低落差約有5 公尺等情，業經本院勘驗
    屬實，有勘驗筆錄、現場圖、現場照片附卷可考（見卷第53
    至70、137 至143 頁），是系爭200 之4 地號土地如要依被
    告所稱藉由南方之河川地與謙葉橋相通，須橫跨水流並克服
    河川地與謙葉橋之5 公尺高地落差，需費甚高且極其不便，
    可認系爭200 之4 地號土地與公路通行確有相當之困難，揆
    諸上開判例意旨，應認原告可依民法第787 條規定主張通行
    周圍地以至公路。
  (二)次按通行權人通行周圍地以至公路時，應於通行必要之範圍
    內，擇其周圍地損害最少之處所及方法為之，民法第787 條
    第2 項規定明確。查：系爭200 之4 地號土地地目旱，使用
    地類別為農牧用地，有土地登記謄本在卷可考（見卷第8 頁
    ），為非都市土地，而依非都市土地使用管制規則附表一各
    種使用地容許使用項目及許可使用細目表記載，其容許使用
    項目（即系爭200 之4 地號土地之通常使用範圍）為農作使
    用、農舍、農業設施、畜牧設施等，又參諸汽車（一般交通
    工具）及為達前述農作使用、農舍、農業設施、畜牧設施等
    使用目的所需之農業機具或運輸農產之貨車，其車寬約2 公
    尺多，是以原告主張應有3 公尺寬之通行範圍（即附圖所示
    Ａ部分面積4 平方公尺、Ｂ部分面積67平方公尺、Ｃ部分面
    積13 6平方公尺、Ｄ部分面積32平方公尺、Ｅ部分面積5 平
    方公尺），尚屬合理，且為通行所必要，被告所辯：通行權
    之寬度應限於人可通行之範圍約70至80公分即可等語，洵非
    可採。
五、再按民法第787 條第1 項前段規定之目的乃使土地與公路有
    適宜之聯絡，而得為通常之使用，故妨阻土地與公路適宜之
    聯絡，致不能為通常之使用者，土地所有人得請求除去之，
    所妨阻者，不限於周圍地上，即在公路上亦然，始能貫徹該
    條規定之目的（最高法院88年台上字第2864號判決意旨參照
    ），是以鄰地通行權之行使，在土地所有人方面，為其所有
    權之擴張，在鄰地所有人方面，其所有權則因而受限制（最
    高法院78年台抗字第355 號判例意旨參照）。系爭200 之4
    地號土地與公路無適宜之聯絡，原告於附圖所示Ａ部分面積
    4 平方公尺、Ｂ部分面積67平方公尺、Ｃ部分面積136 平方
    公尺、Ｄ部分面積32平方公尺、Ｅ部分面積5 平方公尺可主
    張通行權，已如前述，被告於上開通行權範圍即應容忍原告
    通行，惟被告竟在其上設置如附圖所示Ａ部分之鐵門，有現
    場圖、現場照片可稽（見卷第140 、141 頁），自有妨阻土
    地與公路適宜聯絡之情形，依上說明，被告之所有權受到限
    制，原告得請求被告除去如附圖所示Ａ部分之鐵門，始能貫
    徹民法第787 條規定之目的，被告辯稱：鐵門係被告合法設
    置，不應被拆除等語，亦無足採。
六、從而，原告訴請確認就系爭200 之3 、200 之6 、200 之7
    、200 之8 地號土地如附圖所示Ａ部分面積4 平方公尺、Ｂ
    部分面積67平方公尺、Ｃ部分面積136 平方公尺、Ｄ部分面
    積32平方公尺、Ｅ部分面積5 平方公尺，有通行權存在，另
    請求被告應將如附圖所示Ａ部分面積4 平方公尺之鐵門拆除
    ，並於原告具有通行權之範圍，應容忍原告通行，不得設置
    地上物或為任何妨害原告通行之行為，為有理由，應予准許
    。
七、本件事證已臻明確，兩造其餘攻防方法及所提證據，業經審
    酌，核與本件判決結果無影響，爰不逐一論述，併此敘明。
八、本件係關於財產權之訴訟其標的金額在新臺幣500,000 元以
    下之簡易訴訟程序，惟就主文第1 項之確認之訴，其性質並
    不宜宣告假執行，故僅就主文第2 項被告敗訴之判決，依民
    事訴訟法第389 條第1 項第3 款規定，依職權宣告假執行，
    又被告陳明願供擔保請准宣告免為假執行，核無不合，爰酌
    定相當之擔保金額，予以准許。
九、據上論結，本件原告之訴為有理由，依民事訴訟法第436 條
    第2 項、第78條、第389 條第1 項第3 款、第392 條第2 項
    ，判決如主文。
中　　華　　民　　國　　96　　年　　11　　月　　20　　日
                  苗栗簡易庭法　官　張 文 毓
以上正本係照原本作成。
如不服本判決，應於送達後20日內向本院提出上訴狀（須附繕本
）。
                            書記官  黎 東 成
中　　華　　民　　國　　96　　年　　11　　月　　20　　日
